ACORDAO-COMPLETO-2349316

ACÓRDÃO 3747/2019 ATA 15/2019 - PRIMEIRA CÂMARA

VISTOS, relatados e discutidos estes autos de tomada de contas especial instaurada pelo Ministério da Integração Nacional contra o Sr. Roberto Rocha Guimarães da Silva, secretário executivo do Subcomando de Ações de Defesa Civil do Estado do Amazonas, em razão da não comprovação da boa e regular aplicação dos recursos repassados para execução do termo de compromisso 29/2013.
ACORDAM os ministros do Tribunal de Contas da União, reunidos em sessão da 1ª Câmara, diante das razões expostas pelo relator, em:
9.1. considerar revel, para todos os efeitos, o Sr. Roberto Rocha Guimarães da Silva, nos termos do art. 12, § 3º, da Lei 8.443/1992;
9.2. julgar irregulares as contas do Sr. Roberto Rocha Guimarães da Silva, com fundamento no art. 16, III, "c", da Lei 8.443/1992, e condená-lo ao pagamento da quantia a seguir especificada, atualizada monetariamente e acrescida de juros de mora, calculados a partir da data especificada até a data do efetivo recolhimento, fixando o prazo de 15 (quinze) dias, a contar da notificação, para que comprove, perante o Tribunal (art. 214, III, "a", do RI/TCU) , o recolhimento da dívida aos cofres do Tesouro Nacional, na forma da legislação em vigor, abatendo-se a quantia já ressarcida:
	Valor (R$) 
	Data

	1.575.017,00 (débito) 
	27/6/2013

	       2.299,67 (crédito) 
	15/1/2014

9.3. aplicar ao Sr. Roberto Rocha Guimarães da Silva a multa prevista no art. 57 da Lei 8.443/1992, no valor de R$ 220.000,00 (duzentos e vinte mil reais) , fixando o prazo de 15 (quinze) dias, a contar da notificação, para que comprove, perante o Tribunal (art. 214, III, "a", do RI/TCU) , o recolhimento da dívida aos cofres do Tesouro Nacional, atualizada monetariamente desde a data do presente acórdão até a do efetivo recolhimento, se for paga após o vencimento, na forma da legislação em vigor;
9.4. autorizar, desde logo, nos termos do art. 28, II, da Lei 8.443/1992, a cobrança judicial das dívidas, caso não atendidas as notificações;
9.5. com fundamento no § 3º do art. 16 da Lei 8.443/1992, remeter cópia desta deliberação à Procuradoria da República no Estado do Amazonas, para a adoção das medidas que entender cabíveis, especialmente no que se refere ao inquérito civil público 1.13.000.001547/2014-22.

Tomada de contas especial instaurada em razão da não comprovação da regular aplicação dos recursos repassados por termo de compromisso, que teve como objeto ações de socorro, assistência às vítimas e restabelecimento de serviços essenciais em resposta à inundações ocorridas em 2013 em municípios do Estado.

Primeira Câmara

Subcomando de Ações de Defesa Civil do Estado do Amazonas.

3. Interessados/Responsáveis:
3.1. Interessado: Ministério da Integração Nacional.
3.2. Responsável: Roberto Rocha Guimarães da Silva (XXX.909.592-XX).

13.1. Ministros presentes: Walton Alencar Rodrigues (Presidente), Benjamin Zymler, Bruno Dantas e Vital do Rêgo.
13.2. Ministro-Substituto presente: Weder de Oliveira (Relator).

ACORDAO-COMPLETO-2405926

Acórdão 4718/2020 - Primeira Câmara

WEDER DE OLIVEIRA

Reproduzo a seguir a instrução da SecexTCE inserta à peça 52 dos presentes autos:
"INTRODUÇÃO
1.	Trata-se de Tomada de Contas Especial instaurada pelo Ministério da Integração Nacional, em desfavor do Sr. Roberto Rocha Guimarães da Silva, CPF XXX.909.592-XX, Secretário Executivo, em razão da omissão no dever de prestar contas do Termo de Compromisso 29/2013 (Siafi 674825) , cuja transferência do recursos ao Subcomando de Ações de Defesa Civil do Estado do Amazonas foi autorizada pela Portaria/MI 219, de 29/5/2013, do Ministro de Estado da Integração Nacional (peça 2) , tendo por objeto 'a execução de ações de socorro, assistência às vítimas e restabelecimento de serviços essenciais', em resposta à inundações ocorridas em 2013 em municípios do Estado do Amazonas.
HISTÓRICO
2.	O Termo de Compromisso 29/2013 (Siafi 674825) previa a liberação do valor de R$ 1.575.017,00, com prazo de execução das obras e serviços fixados em 365 dias, contados a partir da publicação no Diário Oficial da União (DOU) da Portaria/MI 219, de 29/5/2013, o que ocorreu em 31/5/2013 (peça 2, p. 2) , e a apresentação da prestação de contas em até 30 (trinta) dias a partir do término da vigência. Os recursos foram liberados por meio da Ordem Bancária 2013OB800138, emitida em 20/6/2013 (peça 3, p.2) .
3.	Não houve fiscalização in loco do objeto pelo concedente. Em 25/6/2013, foi expedido o Ofício 1951/2013/CENAD/SEDEC-MI (peça 10) , endereçado ao Secretário Executivo de Ações de Proteção e Defesa Civil, solicitando o envio do Plano Detalhado de Resposta, Relatório de Gastos e informando sobre as providências necessárias à apresentação da prestação de contas, reiterado pelo Ofício 2404-2013, de 8/8/2013 (peça 11) , apenas em relação ao Plano Detalhado de Resposta, já que o Relatório de Gastos teria sido enviado com a informação de que a totalidade dos recursos havia sido executada, estando o executor em condições de proceder à apresentação da prestação de contas. Em 12/8/2013, foi expedido o Ofício 2410-2013, também endereçado ao mencionado Secretário Executivo (peça 12) , solicitando informações sobre sub-repasses por ventura efetuados a municípios por meio de centro de custos.
4.	Constam nos autos as peças 4 a 7, referentes a documentos de prestação de contas, não tendo sido juntado o expediente originário de encaminhamento. Por meio do Parecer 059/2017/SEDEC/CENAD/CGMO (peça 19) , procedeu-se à análise técnica da prestação de contas, tendo-se concluído desfavoravelmente à aprovação. Em 29/6/2017, foi o responsável notificado da não aprovação da prestação de contas e requerendo providências para o recolhimento do valor total transferido, conforme Ofício 363/2017/DGI/SECEX/MI (peça 8) , tendo sido dada ciência ao Governador do Estado pelo expediente de peça 9.
5.	No Parecer Financeiro 119/2017/DTCE/CDTCE/CGPC/DGI/SECEX/MI (peça 20) e do Despacho de 28/08/2017 (peça 22) , informou-se acerca da não aprovação da prestação de contas e recomendou-se a continuidade das apurações de instauração da Tomada de Contas Especial, tendo o responsável sido notificado pelo 287/2018/CGCONV/DGI/SECEX/MI, de 2/3/2018 (peça 26) .
6.	Menciona-se no referido Parecer Financeiro 119/2017, que o Sr. Roberto Rocha Guimarães da Silva teria encaminhado a prestação de contas em 18/2/2014, mediante Ofício 065/GAB/SUBCOMADEC/2014, não juntado aos autos, e comprovado a devolução de R$ 2.299,67.
Menciona-se também que a análise da prestação de contas enviada teria sido empreendida pela área técnica, que desaprovara as ações desenvolvidas pelo Beneficiário, pela totalidade do valor repassado, sugerindo sua devolução dos recursos ou a instauração de TCE, conforme Parecer 04/2017/SEDEC/CENAD/CGMO, de 19/1/2017 (peça 28) . Faz-se menção, ainda, que o Beneficiário, na pessoa do Sr. Fernando Paiva Pires Júnior, Comandante-Geral do Corpo de Bombeiros Militar e Subcomandante de Ações de Defesa Civil do Estado do Amazonas, teria prestado esclarecimentos, por meio do Ofício 062/GAB/SUBCOMADEC/2017, de 3/3/2017, ausente também dos autos.
7.	Consta no quadro do item 13 do Relatório de Tomada de Contas Especial 024/2017 (peça 30, p. 4-5) a relação das notificações expedidas visando à regularização das contas e/ou ao ressarcimento do dano e, no item 14, referente ao resumo das análises sobre as manifestações apresentadas em resposta às referidas notificações.
8.	No Relatório de Tomada de Contas Especial 024/2017 (peça 30) , concluiu-se que o prejuízo importaria no valor total transferido de R$ 1.575.017,00, imputando-se a responsabilidade ao Sr. Roberto Rocha Guimarães da Silva, CPF XXX.909.592-XX, Secretário Executivo de Ações de Proteção e Defesa Civil do Estado do Amazonas (Gestão 2008-2015) .
9.	O Relatório de Auditoria 337/2018 da Controladoria Geral da União (peça 31) também chegou às mesmas conclusões. Após serem emitidos o Certificado de Auditoria e o Parecer do Dirigente de Controle Interno (peças 32 e 33) , bem como o Pronunciamento Ministerial (peça 34) , o processo foi remetido a este Tribunal.
10.	Na instrução inicial (Peça 36) , analisando-se os documentos nos autos, concluiu-se pela necessidade de realização de citação do Sr. Roberto Rocha Guimarães da Silva, CPF 238.909.59253, Secretário Executivo do Subcomando de Ações de Defesa Civil do Estado do Amazonas, conforme proposto:
	- Ocorrência: não comprovação da boa e regular aplicação dos recursos repassados por meio do Termo de Compromisso 29/2013 (Siafi 674825) , cuja transferência do recursos ao Subcomando de Ações de Defesa Civil do Estado do Amazonas foi autorizada pela Portaria/MI 219, de 29/5/2013, do Ministro de Estado da Integração Nacional, tendo por objeto 'a execução de ações de socorro, assistência às vítimas e restabelecimento de serviços essenciais', em resposta à inundações ocorridas em 2013 em municípios do Estado do Amazonas;
			- Débito:
	Valor (R$) 
	Data

	1.575.017,00
	27/6/2013

	- Conduta: Deixar de apresentar relação de beneficiários da execução dos recursos federais ou relatório fotográfico contendo descrição circunstanciada da data de realização das ações de resposta; deixar especificar os municípios atendidos; deixar de repassar aos municípios afetados os recursos federais por meio de centros de custos; deixar de apresentar plano detalhado de resposta para especificação dos municípios a serem atendidos e as ações de resposta a serem desenvolvidas em cada um deles; deixar de discriminar, nos documentos referentes à prestação de contas, as respectivas quantidades de horas-voo, de passarelas de madeira e de marombas realizadas em cada município atendido, impedindo assim a análise de verificação de compatibilidade relativa à finalidade da transferência dos recursos federais.
11.	Em cumprimento ao pronunciamento da Secex-TCE (Peça 38) foi efetuada a citação Sr. Roberto Rocha Guimarães da Silva, CPF 238.909.59253, Secretário Executivo do Subcomando de Ações de Defesa Civil do Estado do Amazonas, nos seguintes moldes:
	Ofício
	Data do ofício
	Data de Recebimento do Ofício
	Nome do Recebedor do Ofício
	Observação
	Fim do Prazo para defesa

	Ofício 0774/2018-TCU/Secex-TCE (Peça 39) 
	25/7/2018
	8/8/2018 (vide AR de peça 40) 
	Rita de Cássia G. Pinheiro da Silva
	Ofício recebido no endereço do responsável, conforme pesquisa de endereço no Sistema da Receita Federal (peça 35) .
	23/08/2018

11.1	Além da ciência comprovada no quadro acima, observou-se que o responsável, por meio de seu procurador, designado por mandato de peça 41, p. 5, requereu e obteve vista dos autos (peças 42 e 43) , e assim, consoante disposições insertas no art. 179, § 4º, do RI/TCU, tem-se que o comparecimento espontâneo aos autos supre a confirmação de ciência do responsável.
12.	Após esta Secex-TCE haver formulado a proposta constante das peças 45 a 47, o advogado do responsável, Sr. Roque de Almeida Lima (OAB/AM 7.216) , ingressou com pedido de prorrogação de prazo para apresentação das alegações de defesa (peça 48) , sendo o processo submetido ao Relator, Ministro-Substituto Weder de Oliveira, que deferiu o referido pedido, conforme Despacho de 13/12/2018.
13.	Transcorrido o prazo regimental, o responsável permaneceu silente, devendo ser considerado revel, nos termos do art. 12, §3º, da Lei 8.443/1992.
EXAME TÉCNICO
14.	Nos processos do TCU, a revelia não leva à presunção de que seriam verdadeiras todas as imputações levantadas contra os responsáveis, diferentemente do que ocorre no processo civil, em que a revelia do réu opera a presunção da verdade dos fatos narrados pelo autor. Dessa forma, a avaliação da responsabilidade do agente não pode prescindir da prova existente no processo ou para ele carreada. 
15.	Ao não apresentar sua defesa, o responsável deixou de produzir prova da regular aplicação dos recursos sob sua responsabilidade, em afronta às normas que impõem aos gestores públicos a obrigação legal de, sempre que demandados pelos órgãos de controle, apresentarem os documentos que demonstrem a correta utilização das verbas públicas, a exemplo do contido no art. 93 do Decreto-Lei 200/67: 'Quem quer que utilize dinheiros públicos terá de justificar seu bom e regular emprego na conformidade das leis, regulamentos e normas emanadas das autoridades administrativas competentes'.
16.	Mesmo as alegações de defesa não sendo apresentadas, considerando o princípio da verdade real que rege esta Corte, procurou-se buscar, em manifestações do responsável na fase interna desta Tomada de Contas Especial, se havia algum argumento que pudesse ser aproveitado a seu favor. 
17.	No entanto, o responsável não se manifestou na fase interna, não havendo, assim, nenhum argumento que possa vir a ser analisado e posteriormente servir para afastar as irregularidades apontadas.
18.	A não aprovação da prestação de contas dos recursos federais repassados ao Estado do Amazonas por meio do Termo de Compromisso 29/2013 (Siafi 674825) , conforme relatado acima no tópico 'Histórico', foi circunstanciada no Parecer 04/2017/SEDEC/CENAD/CGMO (peça 28) , onde se registra que o ente federado não apresentou Plano Detalhado de Resposta de modo a especificar as ações a serem desenvolvidas com recursos federais em cada município amazonense afetado pelas inundações, mesmo após reiteradas solicitações, conforme Ofícios 1951/2013/CENAD/SEDECMI (peça 10) e 2404/2013/CENAD/SEDECMI (peça 11) .
19.	Assim, com base na relação de pagamentos apresentada, as ações de resposta desenvolvidas envolveram 'socorro e assistência às vítimas' (contratação de empresa para serviços de transporte aéreo) , no valor de R$ 450.000,00, 'restabelecimento de serviços essenciais' (contratação de empresa para construção de passarelas de madeira e marombas) , no valor de R$ 1.125.017,00, perfazendo um total de gastos no valor de R$ 1.575.017,00.
20.	Ao analisar as ações desenvolvidas com socorro e assistência às vítimas, comenta-se no referido Parecer ser possível inferir que tais atividades envolveram apoio logístico às equipes empenhadas nas ações de assistência às vítimas do desastre, uma vez que tais objetos são comumente empregados em ações de defesa civil e, portanto, compatíveis com ações de resposta descritas nos incisos V e VI do art. 2º do Decreto 7.257/2010. Quanto às ações de restabelecimento de serviços essenciais, comenta-se que se refere a Ação de trafegabilidade prevista no inciso VII do art. 2º do Decreto 7.257/2010.
21.	No entanto, enfatiza o multicitado Parecer 04/2017, quanto ao atingimento dos objetivos, que não foi possível inferir que a população alvo tenha sido alcançada com as ações desenvolvidas pelo ente federado, uma vez que há ausência de lista de beneficiários que assegure a execução dos recursos federais em benefício das vítimas do desastre, acrescido do fato de que o relatório fotográfico apresentado não contém descrição da data de realização das ações de resposta nem especificação dos municípios atendidos.
22.	Aliado a este fato, o Estado do Amazonas não teria repassado aos municípios afetados os recursos federais por meio de centros de custos, não apresentou plano detalhado de resposta para especificação dos municípios a serem atendidos e as ações de resposta a serem desenvolvidas em cada um deles, descumprindo as requisições constantes nos Ofícios 1951/2013/CENAD/SEDECMI (peça 10) e 2404/2013/CENAD/SEDECMI (peça 11) , além de não discriminar, nos documentos referentes à prestação de contas, as respectivas quantidades de horas-voo, de passarelas de madeira e de marombas realizadas em cada município atendido, impedindo assim a análise de verificação de compatibilidade relativa à finalidade da transferência dos recursos federais.
23.	O Parecer complementar 059/2017 (peça 19) analisou as justificativas apresentadas pela entidade executora no tocante aos apontamentos registrados no Parecer 04/2017, em confronto com documentos juntados posteriormente, a saber: extratos bancários, conciliações bancárias, GRU's, portarias de dispensa de licitação relacionadas à contratação das empresas CTA Cleiton Táxi Aéreo LTDA (R$ 450.000,00) e Rodrigues e Barbosa Serv. Transp. e Com. de Der. de Petróleo LTDA-EPP (R$ 1.125.017.00) , notas fiscais afins (aquisição de madeira e locação de transporte aéreo) , Memorando nº 014/DPAPD/SUBCOMADEC, o qual listou 20 municípios que receberam material de ajuda humanitária nos meses de junho a julho de 2013, entre os quais Iranduba havia sido atendido, Nota Técnica nº 001/2013, por meio da qual foram descritos os itens de ajuda humanitária entre outras informações, além de ofícios remetidos por órgãos de controle para fins de apuração de possíveis irregularidades na execução dos recursos federais (Ofício 543/2014/6OFICIV/PR/AM-SEC EXT. e Ofício 514/2015-TCU/SECEX-AM) .
24.	Conclusivamente, o Parecer 059/2017 destaca que de todos os documentos constantes em tal peça processual nenhum demonstrou o detalhamento das atividades executadas em cada município atendido e que as notas fiscais, portarias de dispensa de licitação e demais documentos fazem alusão apenas ao valor total gasto, ratificando o parecer anterior.
25.	Cumpre esclarecer que os procedimentos de apuração de possíveis irregularidades levados a cabo por este Tribunal, em referência ao mencionado Ofício 514/2015-TCU/SECEX-AM, resultaram na prolação do Acórdão 1252/2015-TCU-Segunda Câmara, proferido no TC Processo 029.592/2014-3, que tratou de representação formulada pela Procuradoria da República no Estado do Amazonas, tendo o TCU determinado à Secretaria Nacional de Defesa Civil que efetuasse a análise das prestações de contas dos Termos de Compromisso 141/2012 (referente ao Município de Iranduba/AM) e 029/2013 (de que se cuida nestes autos) , à luz das irregularidades noticiadas, instaurando, se fosse o caso, as respectivas tomadas de contas especiais, e informasse a respeito do resultado da análise, bem como sobre o resultado das providências eventualmente adotadas.
26.	Verifica-se que a prestação de contas apresentada não permitiu comprovar que as ações desenvolvidas pelo Subcomando de Ações de Defesa Civil do Estado do Amazonas se deram efetivamente em benefício das vítimas do desastre, ao deixar o gestor de apresentar relação de beneficiários da execução dos recursos federais ou relatório fotográfico contendo descrição circunstanciada da data de realização das ações de resposta, e ainda pelo fato de não especificar os municípios atendidos, bem como por não repassar aos municípios afetados os recursos federais por meio de centros de custos, não apresentar plano detalhado de resposta para especificação dos municípios a serem atendidos e as ações de resposta a serem desenvolvidas em cada um deles.
27.	Vale ressaltar que a pretensão punitiva do TCU, conforme Acórdão 1441/2016-TCU-Plenário, que uniformizou a jurisprudência acerca dessa questão, subordina-se ao prazo geral de prescrição indicado no art. 205 do Código Civil, que é de 10 anos, contado da data de ocorrência da irregularidade sancionada, nos termos do art. 189 do Código Civil, sendo este prazo interrompido pelo ato que ordenar a citação, a audiência ou a oitiva do responsável. No caso em exame, não ocorreu a prescrição, uma vez que a liberação dos recursos, conforme data de emissão da Ordem Bancária 2013OB800138, ocorreu em 20/6/2013 (peça 3, p.2) e o ato de ordenação da citação ocorreu em 25/7/2018 (peça 38) . No entanto, para efeito de incidência dos acréscimos legais do débito, cumpre informar que a referida ordem bancária foi creditada em 27/6/2013 (peça 4, p. 4) .
28.	Em se tratando de processo em que a parte interessada não se manifestou acerca das irregularidades imputadas, não há elementos para que se possa efetivamente aferir e reconhecer a ocorrência de boa-fé na conduta dos responsáveis, podendo este Tribunal, desde logo, proferir o julgamento de mérito pela irregularidade das contas, nos termos dos §§ 2º e 6º do art. 202 do Regimento Interno do TCU, conforme os Acórdão 2064/2011-TCU-Primeira Câmara (Relator: Ubiratan Aguiar) , 6.182/2011-TCU-1ª Câmara (Relator: Weber de Oliveira) , 4.072/2010-TCU-1ª Câmara (Relator: Valmir Campelo) , 1.189/2009-TCU-1ª Câmara (Relator: Marcos Bemquerer) , 731/2008-TCU-Plenário (Relator: Aroldo Cedraz) .
29.	Dessa forma, o Sr. Roberto Rocha Guimaraes da Silva deve ser considerado revel, nos termos do art. 12, §3º, da Lei 8.443/1992, devendo as contas serem julgadas irregulares, condenando-o ao débito apurado e aplicando-lhe a multa prevista no art. 57 da Lei 8.443/1992.
30.	Informa-se que não foram encontrados débitos imputáveis ao responsável, Sr. Roberto Rocha Guimaraes da Silva, CPF XXX.909.592-XX, em outros processos em tramitação no Tribunal. 
CONCLUSÃO
31.	O exame das ocorrências descritas na seção 'Exame Técnico' permitiu, na forma dos arts. 10, § 1º, e 12, incisos I e II, da Lei 8.443/1992 c/c o art. 202, incisos I e II, do RI/TCU, definir a responsabilidade individual do Sr. Roberto Rocha Guimarães da Silva, CPF XXX.909.592-XX, e apurar adequadamente o débito a ele atribuído.
32.	Comprovada a validade da citação realizada, o responsável permaneceu silente, caracterizando-se a sua revelia para todos os efeitos, devendo as contas serem julgadas irregulares, condenando-o ao débito apurado e aplicando-lhe a multa prevista no art. 57 da Lei 8.443/1992.
PROPOSTA DE ENCAMINHAMENTO
33.	Diante do exposto, submetemos os autos à consideração superior, propondo ao Tribunal:
	a) considerar revel o Sr. Roberto Rocha Guimarães da Silva, CPF XXX.909.592-XX, Secretário Executivo de Ações de Proteção e Defesa Civil do Estado do Amazonas, Gestão 2008-2015, para todos os efeitos, dando-se prosseguimento ao processo, com fulcro no art. 12, § 3º, da Lei n. 8.443/1992;
	b) julgar irregulares, nos termos dos arts. 1º, inciso I, 16, inciso III, alínea 'c', da Lei 8.443/1992 c/c os arts. 19 e 23, inciso III, da mesma Lei, e com arts. 1º, inciso I, 209, inciso III, 210 e 214, inciso III, do Regimento Interno/TCU, as contas do Sr. Roberto Rocha Guimarães da Silva, CPF XXX.909.592-XX, condenando-o ao pagamento da importância a seguir especificada, atualizada monetariamente e acrescida dos juros de mora, calculada a partir da data discriminada até a data do efetiva quitação do débito, fixando-lhe o prazo de quinze dias, para que comprove, perante o Tribunal, o recolhimento da referida quantia aos cofres do Tesouro Nacional, nos termos do art. 23, inciso III, alínea 'a', da referida Lei;
				Débito:
	Valor (R$) 
	Data

	1.575.017,00
	27/6/2013

			Valor atualizado do débito em 11/2/2019: R$ 2.174.783,47.
	d) aplicar ao Sr. Roberto Rocha Guimarães da Silva, CPF XXX.909.592-XX, a multa prevista no art. 57 da Lei 8.443/1992 c/c o art. 267 do RI/TCU, fixando-lhe o prazo de quinze dias, a contar da notificação, para que comprove, perante o Tribunal (art. 214, III, alínea 'a', do Regimento Interno do TCU) , o recolhimento da dívida aos cofres do Tesouro Nacional, atualizada monetariamente desde a data do acórdão que vier a ser proferido por este Tribunal até a do efetivo recolhimento, se pagas após o vencimento, na forma da legislação em vigor;
e) autorizar, desde logo, a cobrança judicial das dívidas, caso não atendida a notificação, na forma do disposto no art. 28, inciso II, da Lei nº 8.443/1992;
f) autorizar também, desde logo, se requerido, com fundamento no art. 26 da Lei 8.443/1992 c/c o art. 217, §§ 1º e 2º do Regimento Interno, o parcelamento das dívidas em até 36 parcelas, incidindo sobre cada parcela, corrigida monetariamente, os correspondentes acréscimos legais fixando- lhe o prazo de quinze dias, a contar do recebimento da notificação, para comprovar perante o Tribunal o recolhimento da primeira parcela, e de trinta dias, a contar da parcela anterior, para comprovar os recolhimentos das demais parcelas, devendo incidir sobre cada valor mensal, atualizado monetariamente, os juros de mora devidos, no caso do débito, na forma prevista na legislação em vigor, alertando os responsáveis de que a falta de comprovação do recolhimento de qualquer parcela importará o vencimento antecipado do saldo devedor, nos termos do § 2º do art. 217 do Regimento Interno deste Tribunal;
g) enviar cópia do Acórdão a ser prolatado, bem como do Relatório e do Voto que o fundamentarem à Procuradoria da República no Estado do Amazonas, nos termos do § 3º do art. 16 da Lei 8.443/1992 c/c o § 7º do art. 209 do Regimento Interno do TCU, para adoção das medidas cabíveis;
	h) enviar cópia do Acórdão que vier a ser proferido ao Ministério do Desenvolvimento Regional e ao responsável, para ciência, informando que a presente deliberação, acompanhada do Relatório e do Voto que a fundamenta, está disponível para a consulta no endereço www.tcu.gov.br/acordaos, além de esclarecer que, caso requerido, o TCU poderá fornecer sem custos as correspondentes cópias, de forma impressa."
O MP/TCU, representado pelo procurador Sérgio Ricardo Costa Caribé, concordou com a unidade técnica, fazendo ressalva apenas quanto ao valor do débito, conforme parecer transcrito a seguir (peça 55) :
"Trata-se de tomada de contas especial (TCE) instaurada pelo Ministério da Integração Nacional (MI) em desfavor do Sr. Roberto Rocha Guimarães da Silva, ex-Secretário Executivo de Ações de Proteção e Defesa Civil do Estado do Amazonas (2008-2015) , em razão da não comprovação da regular utilização dos recursos repassados por meio do Termo de Compromisso 29/2013 (Siafi 674825) . O termo de compromisso tinha por objetivo a 'execução de ações de socorro, assistência às vítimas e restabelecimento de serviços essenciais' em face de inundações ocorridas em 2013 em municípios do estado do Amazonas (peça 2, p. 1) .
A transferência dos recursos foi autorizada pela Portaria 219, de 29/5/2013, que previu o aporte de R$ 1.575.017,00 para serem utilizados no prazo de 365 dias, com prestação de contas em trinta dias do término da vigência (peça 2) . Os valores foram integralmente creditados na conta vinculada em 27/6/2013 (peça 4, p. 4) .
O relatório final do tomador de contas concluiu pela existência de débito no valor total repassado, responsabilizando o Sr. Roberto Rocha Guimarães da Silva, responsável pela gestão dos recursos (peças 29, p. 5 e 30, p. 5) .
No âmbito deste Tribunal, a Secretaria de Tomada de Contas Especial (Secex-TCE) realizou a citação Sr. Roberto Rocha Guimarães da Silva em face da 'não comprovação da boa e regular aplicação dos recursos repassados'  (peças 39-40) . Apesar de ter solicitado a prorrogação de prazo para apresentação de defesa, já depois da primeira manifestação de mérito pela unidade técnica, o responsável manteve-se silente (peças 45, 48 e 51) .
Diante da revelia, a unidade instrutiva, em nova instrução de mérito, ratifica o encaminhamento anteriormente sugerido, propondo, em pareceres uniformes, julgar irregulares as contas do responsável, com imputação de débito e aplicação da multa prevista no art. 57 da Lei 8.443/92 (peças 52-54) .
De minha parte, manifesto-me de acordo com o encaminhamento proposto, com pequeno ajuste quanto ao débito.
Compartilho do entendimento do Ministério da Integração de que a documentação apresentada para fins de prestação de contas não é suficiente para demonstrar a regularidade da execução das ações de socorro objeto do Termo de Compromisso 29/2013.
O Parecer 4/2017/SEDEC/CENAD/CGMO, que avaliou a execução física da avença, concluiu não ter ficado devidamente comprovado o atingimento dos objetivos, por não ser possível 'inferir que a população foi alcançada com as ações desenvolvidas pelo ente', já que não constam dos autos lista de beneficiários ou especificação dos municípios atendidos. Destacou, ainda, que os documentos de prestação de contas final não discriminaram as 'quantidades de horas-voo, de passarelas de madeira e de marombas realizadas em cada município atendido'. Diante disso, propôs a glosa total dos valores repassados (peça 28, p. 6) .
Essa posição foi ratificada pelo Parecer 059/2017/SEDEC/CENAD/CGMO (peça 19) , que analisou a justificativas apresentadas pelo estado do Amazonas em face da glosa total dos recursos repassados. De acordo com esse parecer, os documentos adicionais não supriram as falhas apontadas anteriormente.
De fato, os documentos relativos à prestação de contas acostados aos autos restringem-se a extratos bancários, razão contábil, duas notas fiscais e respectivos comprovantes de pagamento, além de GRU relativa à devolução do saldo remanescente (peças 4-6) . Não há outros documentos que permitam conhecer as ações efetivamente realizadas pelo ente, tampouco os municípios e cidadãos beneficiados.
As notas fiscais referem-se a serviços de táxi aéreo e instalação de passarelas de madeiras e marombas (peça 5, p. 1-2) . Embora os serviços tenham sido considerados pelo MI compatíveis com o disposto no Decreto 7.257/10, não há detalhamento suficiente das atividades realizadas, já que as notas se limitam a descrever genericamente os serviços prestados e respectivos valores totais e não estão acompanhadas de outros relatórios, como medições, por exemplo (peça 5, p. 1-2) . Chama a atenção, inclusive, o fato de que o valor total pago às duas empresas corresponde exatamente ao valor repassado pelo MI (R$ 1.575.017,00) .
A falta de detalhamento das ações prejudica o estabelecimento do nexo de causalidade, sobretudo considerando as denúncias de irregularidades na aplicação dos recursos que levaram à instauração do inquérito civil público 1.13.000.001547/2014-22 e ao TC Processo 029.592/2014-3 nesta Corte. Quanto ao primeiro, em consulta ao site do Ministério Público Federal, constata-se que a última movimentação do processo foi em 31/10/2018, não havendo informações adicionais disponíveis. No que se refere ao TC Processo 029.592/2014-3, como já mencionado pela unidade instrutiva, foi exarado o Acórdão 1252/2015-TCU-Segunda Câmara, que determinou à Secretaria Nacional de Defesa Civil a análise da prestação de contas do Termo de Compromisso 29/2013, que culminou com a instauração da presente TCE.
Destaco, dentre as irregularidades denunciadas, 'a divisão do material entre servidores da Defesa Civil', 'destinação de ranchos aos vereadores para posterior distribuição ao eleitorado' e 'compra de madeira superfaturada' (Acórdão 1252/2015-TCU-Segunda Câmara) .
Assim, diante da revelia do responsável, Sr. Roberto Rocha Guimarães da Silva, gestor dos recursos, e da ausência de elementos nos autos que permitam comprovar a regularidade da execução, não é possível afastar o débito.
Quanto à responsabilização, por força do que dispõe o art. 70, parágrafo único, da Constituição Federal, compete ao gestor prestar contas da integralidade das verbas federais recebidas, cabendo-lhe o ônus da prova quanto à boa e regular aplicação desses recursos. Tal entendimento está consolidado nesta Corte de Contas, conforme se verifica nos Acórdão 1577/2014-TCU-Segunda Câmara, 6.716/2015-TCU-1ª Câmara, 9.254/2015-TCU-2ª Câmara, 9.820/2015-TCU-2ª Câmara e 659/2016-TCU-2a Câmara.
No que tange à quantificação do dano ao erário, proponho apenas que seja abatido do valor do débito o saldo remanescente que foi restituído aos cofres da Secretaria Nacional de Defesa Civil (R$ 2.299,67, em 15/1/2014, conforme peça 6) .
Diante do exposto, este membro do Ministério Público de Contas manifesta-se de acordo com o encaminhamento sugerido pela unidade técnica à peça 52, com o ajuste mencionado no parágrafo anterior." (grifos constantes do original) 
É o relatório.

8.1. Rita de Cassia Guimaraes Pinheiro da Silva e outros, representando Roberto Rocha Guimarães da Silva.

Procurador Sérgio Ricardo Costa Caribé.

TOMADA DE CONTAS ESPECIAL. TERMO DE COMPROMISSO. EXECUÇÃO DE AÇÕES DE DEFESA CIVIL. NÃO COMPROVAÇÃO DA BOA E REGULAR APLICAÇÃO DOS RECURSOS. CITAÇÃO. REVELIA DO RESPONSÁVEL. CONTAS IRREGULARES. DÉBITO E MULTA.

TOMADA DE CONTAS ESPECIAL (TCE)

Secretaria de Controle Externo de Tomada de Contas Especial (SecexTCE).

Em exame tomada de contas especial instaurada pelo Ministério da Integração Nacional, contra o Sr. Roberto Rocha Guimarães da Silva, na qualidade de secretário executivo do Subcomando de Ações de Defesa Civil do Estado do Amazonas, em razão da não comprovação da boa e regular aplicação dos recursos transferidos àquele órgão no âmbito do termo de compromisso 29/2013 (Siafi 674825) , cujo objeto foi "a execução de ações de socorro, assistência às vítimas e restabelecimento de serviços essenciais", em resposta às inundações ocorridas em 2013 em municípios do estado do Amazonas.
Em consonância com o termo de compromisso 29/2013, a União transferiu o montante de R$ 1.575.017,00, em 20/6/2013, por meio da ordem bancária 2013OB800138. A prestação de contas da aplicação dos recursos deveria ser apresentada em até 30 dias após o término de vigência do termo de compromisso.
Segundo consta do relatório do tomador de contas (peça 30, p. 4-5) , o motivo da instauração da tomada de contas especial foi a ausência de comprovação do atingimento dos objetivos da transferência dos recursos federais e de detalhamento das atividades executadas em cada município atendido.
Imputou-se débito integral ao responsável Sr. Roberto Rocha Guimarães da Silva, reduzido do valor devolvido, R$ 2.299,67, conforme comprovante enviado junto com a prestação de contas, em 18/2/2014.
No âmbito desta Corte de Contas, o responsável foi regularmente citado para que recolhesse o débito ou apresentasse alegações de defesa para a seguinte conduta (peça 40) :
"Conduta: Deixar de apresentar relação de beneficiários da execução dos recursos federais ou relatório fotográfico contendo descrição circunstanciada da data de realização das ações de resposta; deixar de especificar os municípios atendidos; deixar de repassar aos municípios afetados os recursos federais por meio de centros de custos; deixar de apresentar plano detalhado de resposta para especificação dos municípios a serem atendidos e as ações de resposta a serem desenvolvidas em cada um deles; deixar de discriminar, nos documentos referentes à prestação de contas, as respectivas quantidades de horas-voo, de passarelas de madeira e de marombas realizadas em cada município atendido, impedindo assim a análise de verificação de compatibilidade relativa à finalidade da transferência dos recursos federais."
O responsável, por meio de seu representante legal, requereu prorrogação de prazo, após o processo ter sido instruído pela SecexTCE. Apesar de excepcionalmente ter sido deferida a prorrogação em tela (peça 51) , o responsável permaneceu silente.
Diante da revelia do responsável e da inexistência, nos autos, de elementos aptos a comprovar a boa e regular aplicação dos recursos oriundos do termo de compromisso 29/2013, a unidade instrutiva propõe que as contas do Sr. Roberto Rocha Guimarães da Silva sejam julgadas irregulares, condenando-o em débito integral e em multa (peça 52) .
O MP/TCU anuiu à proposta da unidade instrutiva, observando, contudo, a necessidade de ajustar o valor do débito, para excluir a parcela já restituída aos cofres do erário (peça 55) .
II
Acolho os pareceres uniformes da SecexTCE e do MP/TCU, cujos fundamentos adoto como razões de decidir.
Tendo em vista que o responsável não se manifestou em relação ao ofício de citação, deve ser considerado revel, dando-se prosseguimento ao processo, nos termos do art. 12, § 3º, da Lei 8.443/1992.
A unidade instrutiva consigna nos parágrafos 18 a 26 os principais pontos considerados no parecer 04/2017/SEDEC/CENAD/CGMO (peça 28) e no parecer complementar 59/2017 (peça 19) , que induziram à conclusão de que a prestação de contas apresentada não continha elementos que demonstrassem que as ações desenvolvidas pelo Subcomando de Ações de Defesa Civil do Estado do Amazonas tenham beneficiado efetivamente as vítimas das inundações ocorridas em 2013 naquele estado. 
No mesmo sentido foi o parecer do MP/TCU, do qual destaco o excerto a seguir (peça 55) :
"Compartilho do entendimento do Ministério da Integração de que a documentação apresentada para fins de prestação de contas não é suficiente para demonstrar a regularidade da execução das ações de socorro objeto do Termo de Compromisso 29/2013.
O Parecer 4/2017/SEDEC/CENAD/CGMO, que avaliou a execução física da avença, concluiu não ter ficado devidamente comprovado o atingimento dos objetivos, por não ser possível 'inferir que a população foi alcançada com as ações desenvolvidas pelo ente', já que não constam dos autos lista de beneficiários ou especificação dos municípios atendidos. Destacou, ainda, que os documentos de prestação de contas final não discriminaram as 'quantidades de horas-voo, de passarelas de madeira e de marombas realizadas em cada município atendido'. Diante disso, propôs a glosa total dos valores repassados (peça 28, p. 6) .
Essa posição foi ratificada pelo Parecer 059/2017/SEDEC/CENAD/CGMO (peça 19) , que analisou a justificativas apresentadas pelo estado do Amazonas em face da glosa total dos recursos repassados. De acordo com esse parecer, os documentos adicionais não supriram as falhas apontadas anteriormente.
De fato, os documentos relativos à prestação de contas acostados aos autos restringem-se a extratos bancários, razão contábil, duas notas fiscais e respectivos comprovantes de pagamento, além de GRU relativa à devolução do saldo remanescente (peças 4-6) . Não há outros documentos que permitam conhecer as ações efetivamente realizadas pelo ente, tampouco os municípios e cidadãos beneficiados.
As notas fiscais referem-se a serviços de táxi aéreo e instalação de passarelas de madeiras e marombas (peça 5, p. 1-2) . Embora os serviços tenham sido considerados pelo MI compatíveis com o disposto no Decreto 7.257/10, não há detalhamento suficiente das atividades realizadas, já que as notas se limitam a descrever genericamente os serviços prestados e respectivos valores totais e não estão acompanhadas de outros relatórios, como medições, por exemplo (peça 5, p. 1-2) . Chama a atenção, inclusive, o fato de que o valor total pago às duas empresas corresponde exatamente ao valor repassado pelo MI (R$ 1.575.017,00) .
A falta de detalhamento das ações prejudica o estabelecimento do nexo de causalidade, sobretudo considerando as denúncias de irregularidades na aplicação dos recursos que levaram à instauração do inquérito civil público 1.13.000.001547/2014-22 e ao TC Processo 029.592/2014-3 nesta Corte. Quanto ao primeiro, em consulta ao site do Ministério Público Federal, constata-se que a última movimentação do processo foi em 31/10/2018, não havendo informações adicionais disponíveis. No que se refere ao TC Processo 029.592/2014-3, como já mencionado pela unidade instrutiva, foi exarado o Acórdão 1252/2015-TCU-Segunda Câmara, que determinou à Secretaria Nacional de Defesa Civil a análise da prestação de contas do Termo de Compromisso 29/2013, que culminou com a instauração da presente TCE.
Destaco, dentre as irregularidades denunciadas, 'a divisão do material entre servidores da Defesa Civil', 'destinação de ranchos aos vereadores para posterior distribuição ao eleitorado' e 'compra de madeira superfaturada' (Acórdão 1252/2015-TCU-Segunda Câmara) .
Assim, diante da revelia do responsável, Sr. Roberto Rocha Guimarães da Silva, gestor dos recursos, e da ausência de elementos nos autos que permitam comprovar a regularidade da execução, não é possível afastar o débito." (grifos constantes do original) 
No que tange ao valor do débito, deve haver o abatimento do saldo remanescente, restituído aos cofres da Secretaria Nacional de Defesa Civil, em 15/1/2014 (peça 6) .
Considerando os exames efetuados nos autos, e que não foi comprovada a correta aplicação dos recursos federais repassados para a execução de ações de defesa civil em municípios do estado do Amazonas, as contas do Sr. Roberto Rocha Guimarães da Silva devem ser julgadas irregulares, com a condenação ao recolhimento do débito correspondente ao valor total transferido, deduzido do valor ressarcido (termo de compromisso 29/2013) , aplicando-lhe ainda a multa prevista no art. 57 da Lei 8.443/1992.
Diante do exposto, manifesto-me pela aprovação do acórdão que ora submeto à apreciação deste Colegiado.
TCU, Sala das Sessões Ministro Luciano Brandão Alves de Souza, em 14 de maio de 2019.
Weder de Oliveira
Relator